臺灣高雄地方法院刑事判決　　　　　　 100年度簡上字第95號
上　訴　人
即　被　告　蔡啟弘
上列上訴人即被告因妨害名譽案件，不服本院中華民國100　年1
月13日99年度簡字第2667號第一審簡易判決（聲請簡易判決處刑
書案號：99年度偵字第32185 號），提起上訴，本院管轄之第二
審合議庭改依通常程序審理，並自為第一審判決如下：
    主  文
原判決撤銷。
蔡啟弘犯公然侮辱罪，處拘役貳拾日，如易科罰金，以新臺幣壹
仟元折算壹日。
    事  實
一、蔡弘與邱清富原為朋友關係，因認邱清富將其所有紫砂茶
    壺2 只取走，拒不返還，於民國99年9 月17日22時許，在不
    特定人得共見共聞之高雄市○○街566 之8 號前，向邱清富
    索討茶壺，雙方因而發生口角爭執，蔡啟弘竟基於公然侮辱
    之犯意，接續以「幹你娘」、「幹你娘雞歪」等足以貶損名
    譽之言詞公然辱罵邱清富。
二、案經邱清富訴由臺灣高雄地方法院檢察署檢察官偵查後聲請
    簡易判決處刑。
    理  由
壹、程序方面（證據能力之判斷）：
一、按被告以外之人於偵查中向檢察官所為陳述，除顯有不可信
    之情況者外，得為證據，同法第159 條之1 第2 項定有明文
    。證人即告訴人邱清富於檢察官偵查中所為之陳述，業經具
    結而為證述，查無檢察官在偵查時有不法取供之情形，且證
    人邱清富業經本院行交互詰問程序，被告之對質詰問權已獲
    得保障，依上說明，證人邱清富於偵查中之證詞自具有證據
    能力。
二、按被告以外之人（包括證人、鑑定人、告訴人、被害人及共
    同被告等）於審判外之陳述，雖不符刑事訴訟法第159 條之
    1 至之4 等4 條之規定，而經當事人於審判程序同意作為證
    據，法院審酌該言詞陳述或書面陳述作成時之情況，認為適
    當者，亦得為證據；當事人、代理人或辯護人於法院調查證
    據時，知有刑事訴訟法第159 條第1 項不得為證據之情形，
    而未於言詞辯論終結前聲明異議者，視為有前項之同意，同
    法第159 條之5 定有明文。查本判決所引用之其餘證據資料
    屬於被告以外之人於審判外之言詞、書面陳述者，查無符合
    刑事訴訟法第159 條之1 至之4 之情形，且均經本院於調查
    證據程序逐一提示並告以要旨，檢察官、被告均未於言詞辯
    論終結前聲明異議，本院審酌上開證據作成時之情況，無不
    當取供或違反自由意志而陳述等情形，且均與本案待證事實
    具有關聯性，認為以之作為本案之證據亦屬適當，自均具有
    證據能力，而得採為認定事實之證據。
貳、實體方面：
一、有罪部分：
  (一)上開犯罪事實，業據上訴人即被告蔡啟弘於偵查中及本院審
    理時均坦承不諱（見偵查卷第22頁、本院簡上字卷第42、77
    至79頁），核與證人即告訴人邱清富於偵查及本院、證人陳
    淑芬於偵查中證述被告於上開時、地罵告訴人三字經等語相
    符（見偵查卷第17、18頁、本院簡上字卷第67頁），並有現
    場照片2  張、臺灣高雄地方法院檢察署檢察官勘驗筆錄1份
    （見偵查卷第12頁背面、第25頁）及錄影光碟1 片在卷為憑
    ，足認被告之自白與事實相符，被告上開公然侮辱之犯行堪
    以認定。
  (二)核被告所為，係犯刑法第309 條第1 項公然侮辱罪。被告於
    上開時、地接續以上開貶損人格之言詞辱罵告訴人，係於密
    切接近之時間內為之，侵害法益同一，依一般社會健全觀念
    ，在時間差距上，難以強行分開，在刑法評價上，以視為數
    個舉動之接續施行，合為包括之一行為予以評價，自應論以
    接續犯。又被告前因贓物案件，經本院以96年度易字第3758
    號判決判處有期徒刑6 月確定，甫於98年6 月16日易科罰金
    執行完畢，有臺灣高等法院被告前案紀錄表1 份在卷為憑，
    固堪認定，惟刑法上累犯罪之成立，以再犯有期徒刑以上之
    罪為要件，被告於前犯故買贓物罪，判處徒刑執行完畢後，
    5 年以內再犯刑法第309 條第1 項法定本刑為拘役或罰金之
    罪，自不生累犯之問題，附此敘明。
  (三)原判決以被告罪證明確，論處被告罪責，固非無見。惟查，
    原審認定被告於上開時、地，對告訴人指述「凹我的茶壺」
    及「整間房子拼（指騙）光光」乙節，係以一行為另觸犯刑
    法第310 條第1 項誹謗罪部分，並非允當（理由詳後述），
    被告上訴意旨就誹謗部分否認犯罪，辯稱伊之茶壺確實被告
    訴人拿走乙節，固值採信，惟被告上開行為仍不得解免公然
    侮辱之罪責，此部分上訴即無理由，但原審判決既有上開瑕
    疵，仍屬無可維持，自應由本院予以撤銷改判。爰審酌被告
    前有竊盜、贓物等前科，有臺灣高等法院被告前案紀錄表1
    份在卷可稽，素行非佳，其與告訴人原為朋友關係，僅因細
    故，竟於不特定人得以共見共聞之場所，以上開不雅言詞辱
    罵告訴人，毀壞告訴人名譽，迄今未與告訴人和解，所為實
    不足取，惟念其犯後坦承犯行，態度尚可，且係因向告訴人
    索討先前被告訴人取走之紫砂茶壺2 只遭拒，而心生不滿，
    與告訴人於上開時、地發生口角，一時氣憤未及深思戒慎，
    致觸不法之犯罪動機等一切情狀，量處如主文第2 項所示之
    刑，並諭知易科罰金之折算標準。
二、不另為無罪諭知部分：
  (一)聲請簡易判決處刑意旨另略以：被告蔡啟弘於99年9 月17日
    22時許，在不特定人得共見共聞之高雄市○○街566 之8 號
    前，意圖散布於眾，基於誹謗之犯意，接續以「凹（按指騙
    ）我的茶壺」及「整間房子拼（按指「偷」，聲請簡易判決
    處刑書誤載為「騙」）光光」等語，足以毀損告訴人邱清富
    之名譽。因認被告此部分涉犯刑法第310 條第1 項之誹謗罪
    云云。
  (二)按犯罪事實應依證據認定之，無證據不得認定犯罪事實；不
    能證明被告犯罪者，應諭知無罪之判決，刑事訴訟法第154
    條第2 項、第301 條第1 項分別定有明文。又事實之認定，
    應憑證據，如未能發現相當證據，或證據不足以證明，自不
    能以推測或擬制之方法，為裁判基礎（最高法院40年台上字
    第86號判例參照）。而告訴人之告訴，係以使被告受刑事訴
    追為目的，是其陳述是否與事實相符，仍應調查其他證據以
    資審認（最高法院52年台上字第1300號判例參照）。另認定
    犯罪事實所憑之證據，雖不以直接證據為限，間接證據亦包
    括在內；然而無論直接或間接證據，其為訴訟上之證明，須
    於通常一般之人不致有所懷疑，而得確信其為真實之程度者
    ，始得據為有罪之認定，倘其證明尚未達到此一程度，而有
    合理之懷疑存在時，即無從為有罪之認定（最高法院76年台
    上字第4986號判例參照）。
  (三)公訴意旨認被告涉有上開誹謗罪嫌，無非係以告訴人之指訴
    、被告之供述，並有現場照片2 張、臺灣高雄地方法院檢察
    署檢察官勘驗筆錄1 份及錄音光碟1 片附卷可佐，為主要論
    據。
  (四)訊據被告固坦承有於前揭時、地，對告訴人為前揭言詞，惟
    堅詞否認有何誹謗犯行，辯稱：伊等吵架之原因是告訴人惡
    意侵占伊的茶壺，因伊缺錢，伊友人蔡和佑亦缺錢，叫告訴
    人拿伊之2 支大陸高級工藝匠製作之紫砂茶壺去鑑價，結果
    告訴人拿去後拒不返還，告訴人確實有「凹我的茶壺」；另
    外，伊不是說告訴人「整間房子拼光光」，伊是說他整間房
    子貼光光，告訴人有於伊位於鼎山街566 、562 號大樓住處
    附近張貼及散發伊犯贓物罪的刑事判決及大頭貼；是告訴人
    先向警察說「我的5 樓被破壞，就是蔡啟弘叫人去破壞的」
    ，伊才說「你用這種沒證據的話指責我，那我的2 樓被拼光
    光（台語，指被偷光），我不就也可以說是你做的。」，這
    是1 個反問話等語。
  (五)經查：
  1.被告於上揭時、地，指摘告訴人「凹（台語，指「騙」）我
    的茶壺」及「整間房子拼（台語，指「偷」，聲請簡易判決
    處刑書誤載為「騙」）光光」等語之事實，業據被告於偵查
    供承：伊有說告訴人把伊店理的茶壺騙走等語（見偵查卷第
    22頁），於本院供稱：伊有說「整間房子拼光光」這句話，
    伊說的「拼光光」是偷竊東西的意思等語（見本院簡上字卷
    第66頁背面），且經告訴人於偵查及本院證述綦詳（見偵查
    卷第18頁、本院簡上字卷第67至69頁），並有臺灣高雄地方
    法院檢察署檢察官勘驗筆錄1 份（見偵查卷第26頁）、本院
    勘驗筆錄1 份（見本院簡上字卷第頁）及錄音光碟1 片在卷
    為憑，堪以認定。
  2.被告雖辯稱伊不是說告訴人「整間房子拼光光」，伊是說他
    「整間房子貼光光」，告訴人有於伊位於鼎山街566  、562
    號大樓住處附近張貼及散發伊犯贓物罪的刑事判決及大頭貼
    云云，並提出照片16張為證（見本院簡上字卷第48至55頁）
    。然查，告訴人於偵查中係具狀告訴被告向員警稱被告住處
    遭告訴人偷竊（見偵查卷第2 頁），偵查中亦到庭證稱：被
    告很大聲的講伊「凹他的茶壺」（台語），還說「歸間攏嘛
    伊拼的」等語，且經本院勘驗錄音光碟之結果，警員到場時
    ，被告雖有提到「這裡全棟都給我貼光光」等語，然亦確實
    有說「我整間都嘛他拼（台語，指「偷」），他叫人給我拼
    」等語（見本院簡上字卷第38頁），應認被告於上開時、地
    確有指摘告訴人至其住處行竊之情事。
  3.被告於上開時、地指摘告訴人「「凹（台語，指「騙」）我
    的茶壺」及「整間房子拼（台語，指「偷」）光光」等語，
    依據社會通念，足以貶損他人之社會評價，固堪認定足以毀
    損告訴人之名譽。惟按以善意發表言論，因自衛、自辯或保
    護合法之利益者，不罰，刑法第311 條第1 款亦有明定。所
    謂「自衛」、「自辯」乃係指出於被動，而防衛自己或為自
    己辯白之意。而「保護合法之利益者」乃係指無論出於被動
    或主動，用以保護自己在法律上可得享受之利益。查：
  (1)證人邱清富於本院證稱：被告說伊有侵占他的茶壺，其實沒
    有，是蔡和佑委託伊幫他賣茶壺，蔡和佑當初說茶壺是他自
    己的，他說他將茶壺寄放在被告這邊，叫伊過去拿，那是2
    支一般用來泡茶、收藏的紫砂茶壺，那2 支茶壺不是被告蔡
    啟弘的；隔天伊將茶壺拿去給十全路上的同行鑑定，結果是
    1 支3 千到5 千元，蔡和佑跟伊說他很缺錢，蔡啟弘又沒辦
    法幫他賣，說要將茶壺押在伊這邊，要先借1 萬元，如果10
    到15天後茶壺沒有賣出，那茶壺就用來抵債等語（見本院簡
    上字卷第67頁背面至68頁），固證述茶壺是案外人蔡和佑所
    有，用以向其借款1  萬元。惟證人蔡和佑於本院證稱：那2
    支茶壺是被告的，99年7 月份伊及被告需要用錢，伊提議說
    要拿茶壺去向告訴人借錢，伊叫告訴人去幫伊向被告拿茶壺
    ，告訴人有跟伊說他有拿到茶壺，但沒有拿給伊，他就直接
    拿去了，被告有叫伊聯絡告訴人，但是都找不到人；有2 支
    茶壺是被告告訴伊的，伊沒看過那2 支茶壺，伊等沒有借到
    錢，告訴人沒有給錢，伊也沒有拿到錢，伊有去跟告訴人要
    把茶壺要回來，可是找不到人，之後被告一直打電話向伊催
    ，一直責罵伊，要伊賠償這2 支茶壺；伊有向告訴人借1 萬
    元，也有抵押東西在他那邊，這是在將茶壺交給告訴人之前
    等語（見本院簡上字卷第70頁背面至第72頁），已證述系爭
    2 支茶壺為被告所有，並否認有以系爭2 支茶壺向告訴人借
    款1  萬元。且證人葉文吉於本院證稱：告訴人於（99年）7
    月20日早上11時許，至被告店裡拿茶壺，他說要拿去鑑價，
    第2 天被告就找蔡和佑及告訴人討茶壺，蔡和佑說茶壺在告
    訴人那邊，被告一直向告訴人催討，告訴人一直嗆聲說要去
    法院告贏才能拿回去；那2 支茶壺是高檔的紫砂茶壺，那時
    候被告缺錢，要將那2 支茶壺賣掉，所以讓告訴人拿去鑑價
    ，後來被告沒有拿到錢等語（見本院簡上字卷第73至75頁）
    ，亦證述系爭2 支茶壺是被告所有，告訴人以鑑價為由取走
    後，即未歸還被告。則被告辯稱告訴人將其所有之2 支紫砂
    茶壺拿走鑑價後，幾經索討，均遭拒絕等語，即非無據。被
    告於上開時、地指摘告訴人「凹我的茶壺」一語，應認係為
    保護自己之財產法益所為之言論，非以毀損告訴人名譽為目
    的。
  (2)再由告訴人於偵查中提出現場錄音光碟勘驗結果，警方到場
    後與告訴人及被告之對話內容：「告訴人：我現在搬過來這
    裡，566 。警察：這裡的地址幾號？告訴人：566  之11，5
    樓。警察：566 之11。告訴人：因為這兩天他去破壞房子，
    我專程來這裡要等他。警察：5 樓。告訴人：他破壞那個錄
    影帶都有調。被告：誰給你破壞啊？誰給你破壞啊？你這個
    誣告，你這個誰破壞的跟我有關係嗎？告訴人：沒關係，沒
    關係。被告：啊我咧，我整間都嘛他拼，他叫人給我拼。告
    訴人：你說我給它拼嗎？被告：你不是說我破壞你的嗎？」
    （見本院簡上字卷第38頁），可知當時係告訴人先向員警指
    摘被告破壞其房屋，告訴人始反駁「啊我咧，我整間都嘛他
    拼，他叫人給我拼。」等語，由當時之客觀情狀，堪認被告
    此部分之陳述，當係在員警面前，因遭告訴人無端指摘其破
    壞告訴人之房屋，所為自衛、自辯，而非故意妨害告訴人之
    名譽，即無惡意可言。
  (3)從而，應認被告上開言論既係出於善意，且係為保護自己之
    財產法益，及針對告訴人之指控所為自衛、自辯，有刑法第
    311 條第1 款之適用，而在不罰之列。
  (六)綜上所述，被告前揭辯詞，應屬可採。被告上開言論依刑法
    第311 條第1 款規定，應屬不罰。從而，檢察官所提出之證
    據，無從採為認定被告有犯誹謗罪之證據，本院復查無其他
    積極證據，足認被告有檢察官所指此部分之誹謗犯行，此部
    分原應為被告無罪之諭知，惟公訴意旨認被告此部分與前開
    有罪部分，有想像競合犯之裁判上一罪關係，爰不另為無罪
    之諭知。
五、末按檢察官聲請以簡易判決處刑之案件，經法院認為應為無
    罪判決之諭知者，應適用通常程序審判之；裁判上一罪之案
    件，其一部分犯罪不能適用簡易程序者，全案應依通常程序
    辦理之，刑事訴訟法第452 條、法院辦理刑事訴訟簡易程序
    案件應行注意事項第8   條分別定有明文。又刑事訴訟法第
    455 條之1 第3 項規定，對於簡易判決之上訴，準用同法第
    3 編第1 章及第2 章之規定，是管轄第二審之地方法院合議
    庭受理簡易判決上訴案件，應依通常程序審理，其認案件有
    刑事訴訟法第452 條所定第一審應適用通常程序審判而不得
    適用簡易程序審判之情形者，應撤銷原簡易判決，逕依通常
    程序為第一審判決。本件依檢察官聲請簡易判決處刑之犯罪
    事實，係認被告以一行為觸犯刑法之公然侮辱罪及誹謗罪，
    惟本院既認定被告僅應負公然侮辱罪，其餘被訴誹謗罪部分
    ，則基於裁判上一罪之審判不可分原則，不另為無罪之諭知
    。準此，雖本院撤銷原判決並改判之罪名及科刑，仍屬得為
    簡易判決處刑之情形，但既有部分事實原應為無罪諭知，復
    有罪名輕重之不同，足認檢察官原聲請事實顯有不當，應認
    合於刑事訴訟法第451 條之1 第4 項第4 款之規定，而有刑
    事訴訟法第452 條所定第一審應適用通常程序而不得依簡易
    程序審判之情形。從而，本件自應撤銷原判決，依通常程序
    為第一審之判決，檢察官或被告如有不服，仍得依法提起上
    訴，併此敘明。
據上論斷，應依刑事訴訟法第452 條、第455 條之1 第1 項、第
3 項、第369 條第2 項、第299 條第1 項前段，刑法第309 條第
1 項、第41條第1 項前段，刑法施行法第1 條之1 ，判決如主文
。
本案經檢察官魏豪勇到庭執行職務。
中    華    民    國   100    年    4     月    29    日
                  刑事第六庭  審判長法  官  李璧君
                                    法  官  曾仁勇
                                    法  官  曾鈴
以上正本證明與原本無異。
如不服本判決應於收受送達後10日內向本院提出上訴書狀，並應
敘述具體理由；如未敘述上訴理由者，應於上訴期間屆滿後20日
內向本院補提理由書（均須按他造當事人之人數附繕本）「切勿
逕送上級法院」。
中    華    民    國   100    年    5     月    2     日
                                    書記官  李月君
附錄本判決論罪科刑法條：
中華民國刑法第309 條（公然侮辱罪）
公然侮辱人者，處拘役或3 百元以下罰金。
以強暴犯前項之罪者，處 1 年以下有期徒刑、拘役或 5 百元以
下罰金。